【裁判字號】    96,上,127
【裁判日期】    980414
【裁判案由】    侵權行為損害賠償
【裁判全文】
臺灣高等法院臺南分院民事判決  96年度上字第127號
上訴人即附
帶被上訴人  辰○○
            富強交通企業有限公司
上列  一人
法定代理人  午○○    住台南市.
上列一上訴人
訴訟代理人  酉○○    住台南市.
共      同
訴訟代理人  楊丕銘律師
參  加  人  國華產物保險股份有限公司
清  理  人  財團法人保險事業發展中心
法定代理人  巳○○    住同上
訴訟代理人  戊○○    住台北市.
            未○○    住台北市.
上 列 一人
複  代理人  申○○    住同上
上訴人即附
帶被上訴人  台灣佳慶綜合股份有限公司
                      設台南縣.
法定代理人  乙○○    住同上
訴訟代理人  莊美貴律師
被上訴人即
附帶上訴人己○○兼黃林含之.
兼上列一人
法定代理人壬○○○  住同上
被上訴人即
附帶上訴人寅○○    住同上
          卯○○    住同上
          丑○○    住同上
          辛○○    住同上
          子○○即黃林含之.
          甲○○○即黃林含.
          丁○○○即黃林含.
          癸○○即黃林含之.
          庚○○即黃林含之.
共      同
訴訟代理人  賴鴻鳴律師
            黃俊達律師
            劉錦勳律師
            莊信泰律師
            丙○○    住台南縣.
上列當事人間請求侵權行為損害賠償事件，上訴人對於中華民國
96年4月30日台灣台南地方法院第一審判決（95年度重訴字第156
號）提起上訴，被上訴人為附帶上訴，本院於98年3月31日言詞
辯論終結，判決如下：
    主  文
原判決關於命上訴人辰○○與上訴人富強交通企業有限公司連帶
給付被上訴人己○○超過新台幣壹佰玖拾貳萬肆仟陸佰拾貳
元，及命上訴人台灣佳慶綜合股份有限公司給付部分，暨各該部
分假執行之宣告，並訴訟費用之裁判均廢棄。
上開廢棄部分，被上訴人在第一審之訴及假執行之聲請均駁回。
上訴人辰○○與上訴人富強交通企業有限公司其餘上訴均駁回。
被上訴人之附帶上訴均駁回。
第一、二審及參加訴訟費用，由上訴人辰○○與上訴人富強交通
企業有限公司連帶負擔十分之三，餘由被上訴人負擔；附帶上訴
訴訟費用，由被上訴人負擔。
    事實及理由
壹、程序方面：
    本件原被上訴人黃林含於上訴人提起上訴後之民國96年5月2
    8日死亡，其繼承人為己○○、子○○、甲○○○、
    丁○○○、癸○○及庚○○等6人（下稱子○○等6
    人），有戶籍謄本及繼承系統表附卷（見本院卷(一)第111-11
    5、183頁；卷(二)第160頁）可稽，茲據子○○等6人具狀聲
    明承受訴訟（見本院卷(二)第159頁），經核並無不合，自應
    由其等6人續行本件關於黃林含部分之訴訟程序，先予敘明
    。
貳、實體方面：
一、本件被上訴人主張：上訴人辰○○患有憂鬱症，時常服用鎮
    定劑等藥品，因而會打盹、昏睡、注意力不集中，減損對於
    行車安全之判斷能力；又明知其所駕駛車牌號碼7R-882號營
    業用大貨車（下稱系爭大貨車）經核定總重量為15公噸，竟
    於94年7月1日仍超載1.47公噸，沿台南縣關廟鄉○○村○○
    ○街西向東駕駛，於同日9時30分許，行經北安二街與仁愛
    路有閃光黃燈號誌之交岔路口時，理應減速接近，而依當時
    天氣晴朗、日間自然光線、路面乾燥、無缺陷及無障礙物，
    視距良好之情況，並無不能注意之情事，竟未減速，又未注
    意車前之狀況，即貿然通過該交岔路口，因而撞擊沿仁愛路
    北向南行駛行經該交岔路口由被上訴人己○○騎乘車牌號
    碼000－0000號重型機車，致己○○受有頭部外傷、右側
    顱內出血等傷害，目前已呈植物人之狀態，並經台灣台南地
    方法院（下稱台南地院）裁定宣告為禁治產人，辰○○就本
    件交通事故應負全部過失責任。己○○因而受有支出醫療
    費、減少勞動能力、增加生活需要之損害，精神上並受有痛
    苦；被上訴人壬○○○為己○○之配偶，被上訴人寅
    ○○、卯○○、丑○○、辛○○均為己○○之子女
    （下稱壬○○○等5人），原被上訴人黃林含為己○○
    之母，驟因己○○受上開傷害已至終身無法回復之重大巨
    變，心中之悲痛永遠無法彌補，壬○○○等5人、黃林含
    與己○○之親情、倫理及生活相互扶持之利益受到侵害，
    且此狀況必須持續己○○終身，其情節自屬重大。而上訴
    人富強交通企業有限公司（下稱富強公司）及台灣佳慶綜合
    股份有限公司（下稱佳慶公司）均為辰○○之僱用人，應負
    僱用人連帶侵權行為損害賠償責任等情。爰依侵權行為之法
    律關係，求為命上訴人連帶給付己○○新台幣（下同）14
    ,098,887元｛即(一)醫療費：126,583元＋(二)減少勞動能力：3
    71,109元＋(三)增加生活上之需要：11,221,195元（(1)看護費
    用：10,669,731元＋(2)生活必要費用551,464元）＋(四)精神
    慰撫金：4,000,000元－(五)強制汽車責任保險金：1,620,000
    元｝，及其中3,500,000元部分，自附帶民事起訴狀繕本送
    達翌日起，及其中5,264,022元部分，自95年7月21日民事準
    備書狀繕本送達翌日起，及其中5,334,865元部分，自95年1
    2月22日民事準備書狀繕本送達翌日起，均至清償日止，各
    按年息百分之5計算之利息；壬○○○等5人及黃林含各1,
    500,000元（精神慰撫金），及其中壬○○○等5人部分自
    附帶民事起訴狀繕本送達翌日起，黃林含部分自95年7月21
    日民事準備書狀繕本送達翌日起，均至清償日止，各按年息
    百分之5計算之利息之判決【原審判命(一)辰○○分別與富強
    公司或佳慶公司連帶給付己○○3,160,450元，及自95年5
    月3日起算週年利率百分之5之利息；(二)辰○○分別與富強公
    司或佳慶公司連帶給付壬○○○等5人、黃林含各12萬元
    ，及壬○○○等5人部分，自95年5月3日起，黃林含部分
    ，自95年7月29日起算週年利率百分之5之利息；(三)上述各項
    給付，如上訴人中一人已為給付，在其給付範圍內，其餘之
    人即免給付義務。上訴人不服，提起上訴；而被上訴人亦以
    己○○所需負擔之過失比例僅3成非7成，提起附帶上訴，
    求為命上訴人應分別不真正連帶再給付己○○3,674,799
    元、壬○○○等5人各16萬元、黃林含之繼承人子○○
    等6人共16萬元，及其法定遲延利息】。
二、上訴人則以：
（一）辰○○及富強公司部分：
      辰○○於行駛至系爭肇事地點時之車速已由50公里減速至
      20餘公里，若該地確有壘球場之鐵皮屋及圍籬遮擋視線，
      致未能避免本件車禍之發生，乃屬「不能注意」而非「應
      注意能注意卻不注意」之過失要件，辰○○固超載1.47公
      噸，然超載之違規與本件車禍之發生並無相當因果關係，
      就本件車禍並無過失；縱認定有過失，己○○行經閃光
      紅燈號誌路口而未停車禮讓幹道上之辰○○先行駛為肇事
      主因，己○○應負7成過失責任，且己○○酒後、未
      戴安全帽駕駛，導致右側顱內出血終生殘廢，應依民法第
      217條過失相抵，故原審認定辰○○之過失比例為百分之3
      0，亦屬過高，己○○至少應分擔9成之過失責任比例。
      況己○○請求之金額過高：(一)喪失勞動能力部分：己
      ○○人並未舉證證明其係務農且有收入之事實，逕依勞保
      最低薪資一次請求給付2年喪失勞動能力損害，即無理由
      。(二)增加生活上之需要部分：(1)看護費用：己○○是否
      終生需人全日看護者，實有疑問。己○○所得請求之看
      護費用應以實際照護者即壬○○○每日薪資831元計算
      。(2)增加生活費用：己○○提出之單據僅係估價單而非
      收據，估價單並未載有收訖字樣並經簽名其上，且以己
      ○○身體健康極度劣於常人之變態事實情況而言，己○
      ○之餘命即不能適用「91年台閩地區簡易生命表」之常態
      事實情況，其餘命必然低於21.08年，則己○○是否終
      生需人全日看護，亦有疑問。若無法函詢或鑑定得知，宜
      依民事訴訟法第396條規定為分期給付判決，方不致使
      己○○此部分之請求逾其實際所受之損害。(三)精神慰撫金
      ：原審尚未釐清己○○是否終生需人全日看護前，即遽
      認定己○○之精神損害為80萬元，即有違誤；又辰○○
      縱應負侵權責任，亦未直接侵害壬○○○等人對於己
      ○○之身分法益，壬○○○等人並非民法第195條第3項
      規定之適格請求權人而不得為本件之請求。縱認壬○○
      ○等5人及黃林含得請求精神慰撫金，然己○○並未死
      亡且若慮及己○○未必無法全部或部分復原，致其家人
      所受之身心痛苦尚非鉅大，以每人不逾25萬元為適當。且
      己○○因本件車禍所得請求之金額，應扣減辰○○業已
      賠償之177,112元及己○○已受領之強制汽車責任險金162
      萬元後，始為正確。另辰○○既非受僱於佳慶公司，亦非
      受僱於富強公司，而係靠行關係，富強公司對於辰○○實
      際上並無指揮監督及人事上獎懲任免之權，被上訴人不得
      依民法第188條規定請求富強公司負連帶賠償責任等語。
（二）佳慶公司部分：
      辰○○係受僱於富強公司，並非受僱於伊，伊僅將所生產
      之飼料產品委由富強公司承攬運送，雙方並簽立承攬運送
      契約，伊對於辰○○並無選任、指揮、監督之權限。況本
      件事故係肇因於己○○未依規定配戴安全帽，於酒後駕
      車行經閃光紅燈號誌路口，未依規定停車後再開，辰○○
      應無過失責任。縱認辰○○亦有過失，己○○應負至少
      百分之90之過失責任，並有民法第217條第1項減輕或免除
      賠償責任之適用。且被上訴人請求之(一)醫藥費部分：醫療
      費用收據中之診斷證明書費用，並非醫療所需費用，應予
      剔除。又未經鑑定即遽認己○○終生需人全日看護，實
      有違誤。況看護費用每日2千元，確屬過高；依實際照顧
      者壬○○○93年度綜合所得稅各類所得資料清單所示全
      年薪資所得為310,134元，則其所受損害即是每日原可領
      得之850元，再參酌被上訴人自承自94年10月13日起至95
      年8月30日止是僱用外勞，每月21,000元，即相當於每日7
      00元，況壬○○○與己○○乃屬夫妻關係，本有對於
      己○○照護之情形，因此就看護費用之酌定，96年7月1
      日以前，應以行政院勞工委員會（下稱勞委會）函釋，每
      人基本工資每月為15,840元計算；於96年7月1日以後，應
      以每人每月基本工資為17,280元計算，較為妥適公平。又
      計算己○○所得請求之金額，應先扣除己○○所應負
      擔之比例後，方為其得向上訴人請求之金額，並應扣除辰
      ○○業已賠償之177,112元及己○○已受領之強制汽車
      責任險金162萬元，方為正確等語，資為抗辯。
三、兩造不爭執之事項：
（一）辰○○於94年7月1日駕駛系爭大貨車，沿台南縣關廟鄉○
      ○村○○○街西向東駕駛，於同日9時30分許，行經仁愛路
      與北安2街之有閃光黃燈號誌之交岔路口時，與己○○
      所騎乘之000-0000號重型機車發生碰撞，己○○受有頭
      部外傷、右側顱內出血等傷害。辰○○所犯刑事業務過失
      傷害致重傷案件（下稱系爭刑案），經台灣台南地方法院
      檢察署檢察官以94年度偵字第13770號（下稱偵字13770號
      ）、95年度偵字第4375號提起公訴，經台南地院95年度交
      易字第42號、本院95年度交上易字第319號刑事判決處有
      期徒刑8月確定，並已執行。
（二）系爭大貨車為富強公司所有，並投保強制汽車責任保險。
（三）己○○已收受辰○○給付賠償費177,112元。
（四）己○○已領取強制汽車責任險理賠給付1,620,000元。
四、兩造爭執之事項：
（一）黃林含之追加起訴是否合法？
（二）辰○○、己○○就本件交通事故之發生是否有過失？若
      有，其過失比例為何？是否有過失相抵之適用？
（三）辰○○於肇事時是否受僱於富強公司？辰○○與佳慶公司
      間是否有僱傭關係存在？
（四）壬○○○等5人及黃林含是否為民法第195條第3項之適
      格請求權人？
（五）被上訴人請求之項目及數額是否正當？
五、本院判斷：
（一）黃林含之追加起訴是否合法？
      按訴狀送達後，原告不得將原訴變更或追加他訴，但請求
      之基礎事實同一者，不在此限，民事訴訟法第255條第1項
      第2款規定甚明。本件於原審起訴時係由己○○、壬
      ○○○等5人為原告，以上訴人共同侵權行為而為起訴請
      求，嗣於訴狀送達後，黃林含以同一侵權行為之基礎事實
      追加為原告，合於上開規定，黃林含所為訴之追加，原審
      予以准許，並無不合。
（二）辰○○、己○○就本件交通事故之發生是否有過失？若
      有，其過失比例為何？是否有過失相抵之適用？
    (一)按汽車（含機車）行駛至交岔路口，應遵守燈光號誌行進
      、轉彎；閃光黃燈表示「警告」，車輛應減速接近，注意
      安全，小心通過；閃光紅燈表示「停車再開」，車輛應減
      速接近，先停止於交岔路口前，讓幹道車優先通行後認為
      安全時，方得續行；道路交通安全規則第102條第1項第1
      款及道路交通標誌標線號誌設置規則第211條第1項分別定
      有明文，此為一般汽車駕駛人所應注意並確實遵守之事項
      。
    (二)辰○○考領有聯結車職業駕駛執照，有系爭刑案所附辰○
      ○駕駛執照影本可參（見系爭刑案警訊卷第34頁），對上
      開行車規定理當知之，並於駕車時注意遵守該規定。依本
      件道路交通事故現場圖及交通事故現場蒐證照片所示，肇
      事地點為設有閃光號誌之交岔路口，事故發生前，辰○○
      係行駛於北安二街由西向東行駛至該路與仁愛路交岔路口
      時，其行車號誌為閃光黃燈；己○○則騎乘機車沿仁愛
      路由北向南行駛，其行車號誌為閃光紅燈；事故發生後，
      辰○○駕駛之系爭大貨車停放在北安二街東西向車道上，
      車頭朝東，其車身已通過己○○所行駛之仁愛路路口，
      己○○騎乘之機車倒置於辰○○駕駛系爭大貨車之右前
      車頭處，機車車頭、車尾距南向仁愛路口分別為2公尺、1
      .6公尺，再參以二車撞擊處分為系爭大貨車車頭保險桿、
      己○○騎乘機車之右側車身，及辰○○於系爭刑案警訊
      及偵查中均供述：我當時駕車由西向東方向駛於北安二街
      上，事故發生前並未看見己○○人車，待發現時已不及
      閃避等語（見同上警訊卷第4頁、偵字13770號偵查卷第8
      頁）。而事故發生當時天候晴、日間自然光線、路面鋪裝
      柏油、路面乾燥、無缺陷及無障礙物、閃光號誌運作正常
      、視距良好等情，業經本院依職權調取系爭刑案全卷查閱
      屬實，且有道路交通事故現場圖、道路交通事故調查報告
      表(一)(二)附於系爭刑案卷可憑，是辰○○在客觀上並無不能
      注意之情事，依辰○○之智識、能力復無任何不能注意之
      情事，仍疏於注意車前人車動態，又未遵守閃光黃燈號誌
      之減速、注意安全、小心通過等指示，竟貿然通行，因之
      發現己○○時無法採取及時閃避或煞停之安全措施，致
      系爭大貨車右前保險桿撞及己○○騎乘機車右側車身，
      使己○○人車倒地而肇事，辰○○就本件交通事故之發
      生確有過失，至為明確。
    (三)己○○行經閃光紅燈號誌肇事交岔路口時，理應停車注
      意有無左右來車，並俟確定無車駛近，方得橫越該處道路
      。又己○○於事故發生後，經警將其送往台南市立醫院
      急救，並對己○○進行抽血，檢驗結果顯示其血液中酒
      精濃度達68.74mg/dl，換算結果相當於吐氣中酒精濃度達
      每公升0.3437毫克，有台南縣警察局歸仁分局道路交通事
      故當事人酒精濃度測定紀錄表附於系爭刑案卷可稽（見同
      上警訊卷第15頁），己○○於酒後之精神狀態異於一般
      正常駕駛人之情形下，猶騎乘機車由北向南行經肇事地點
      ，未注意其號誌為閃光紅燈，逕自橫越上開道路，以致肇
      事，己○○就本件交通事故之發生亦有過失，洵堪認定
      。
    (四)本件交通事故肇事原因，經己○○自行申請台灣省台南
      區車輛行車事故鑑定委員會鑑定結果認：「一、己○○
      酒醉駕駛普通重型機器腳踏車，行經設有閃光紅燈號誌肇
      事岔路口，支線道車未讓幹道車先行，為肇事主因。二、
      辰○○駕駛大貨車，行經設有閃光黃燈號誌岔路口，未減
      速慢行，未注意車前狀況，為肇事次因。」等情，有鑑定
      意見書附於上開刑案卷可稽（見偵字13770號偵查卷第10
      ～11頁），嗣己○○再申請台灣省車輛行車事故覆議鑑
      定委員會鑑定結果認：「一、己○○酒精濃度過量駕駛
      重機車，行經閃光紅燈號誌路口，支道車未暫停讓幹道車
      先行，為肇事主因。其駕駛懸掛舊牌照之車輛，有違規定
      。二、辰○○駕駛營大貨車，行經閃光黃燈號誌路口，未
      減速接近注意安全小心通過，為肇事次因。」等情，亦有
      該會95年1月17日府覆議字第0940200676號函在上開刑案
      卷可參（見偵字13770號偵查卷第23頁），前開二份鑑定
      函雖就意見文詞略有不同，惟均認定己○○血液酒精濃
      度測定值超過標準駕駛重型機車，行經閃光紅燈號誌岔路
      口，未讓辰○○之系爭大貨車先行為肇事主因，辰○○駕
      車行經閃光黃燈號誌岔路口時，未減速接近、小心通過，
      為肇事次因等情，可認辰○○及己○○就本件交通事故
      之發生均有應負責之過失因素。而依被上訴人於本院提出
      之道路交通事故現場圖所繪刮地痕，距辰○○行向北安二
      街右側路面邊線1.6公尺，顯已越過辰○○行車方向之中
      心路口，可認己○○當時之行向確係沿仁愛路南向行駛
      ，而非轉彎車，自無從推翻前述鑑定結果，被上訴人聲請
      囑送國立交通大學運輸管理系再為鑑定，核無必要。
    (五)再按損害之發生或擴大，被害人與有過失者，法院得減輕
      賠償金額，民法第217條第1項定有明文。又依道路交通安
      全規則第88條第5款規定，機車駕駛人及附載坐人均應戴
      安全帽。本件己○○騎乘機車未戴安全帽之事實，為兩
      造所不爭執，以己○○因本件交通事故受有頭部外傷、
      右側顱內出血等情觀之，若己○○依規定戴安全帽，則
      發生頭部撞擊時，可能減少腦部受傷機會及受傷嚴重程度
      ，是己○○未戴安全帽，於損害之擴大與有過失。又辰
      ○○未遵守閃光黃燈號誌之減速、注意安全、小心通過等
      指示，竟貿然通行，致發現己○○時無法採取及時閃避
      或煞停之安全措施，致系爭大貨車右前保險桿撞及己○
      ○騎乘機車右側車身，使己○○人車倒地而肇事之過失
      ；己○○則於飲酒後精神狀態異於一般正常駕駛人之情
      形下，猶騎乘機車由北向南行經肇事地點，未注意其號誌
      為閃光紅燈，逕自橫越上開道路，以致肇事之過失，綜合
      上開各情，審酌己○○與辰○○之過失程度，認己○
      ○應負百分之70之過失責任，辰○○應負百分之30之過失
      責任。從而，上訴人主張己○○應負百分之90之過失責
      任；被上訴人主張己○○僅應負百分之30之過失責任云
      云，均無足採。至壬○○○等5人及子○○等6人（黃
      林含）所得請求精神慰撫金，雖係其固有之權利，然其權
      利係基於侵權行為之規定而發生，自應負擔己○○之過
      失，己○○於損害之發生或擴大既有過失，依公平之原
      則，亦應有民法第217條第1項過失相抵規定之適用。
（三）辰○○於肇事時是否受僱於富強公司？辰○○與佳慶公司
      間是否有僱傭關係存在？
    (一)按受僱人因執行職務，不法侵害他人之權利者，由僱用人
      與行為人連帶負損害賠償責任。但選任受僱人及監督其職
      務之執行，已盡相當之注意或縱加以相當之注意而仍不免
      發生損害者，僱用人不負賠償責任，民法第188條第1項定
      有明文。本件辰○○肇事時駕駛系爭大貨車登記富強公司
      所有，為兩造所不爭執；並經一審依職權調閱辰○○之稅
      務電子閘門財產所得調件明細表，辰○○於92、93、94年
      度薪資所得之扣繳單位均係富強公司，有該稅務電子閘門
      財產所得調件明細表附卷可稽（見一審重訴卷(一)第80～87
      頁），足認辰○○於車禍發生時，確係受僱於富強公司無
      誤，當非僅係靠行關係。況與佳慶公司簽立承攬運送契約
      係富強公司，有該承攬運送契約書（影本見一審重訴卷(三)
      第101～103頁）可憑，是出面承攬飼料載運業務是富強公
      司而非辰○○，故富強公司辯稱其與辰○○僅是靠行關係
      ，非辰○○之僱用人，自無足採。辰○○既受僱於富強公
      司，富強公司依民法上開規定，應負侵權行為僱用人連帶
      賠償責任。
    (二)辰○○肇事時駕駛系爭大貨車車身漆有「佳慶飼料」文字
      等情，固為辰○○、佳慶公司所不爭執，復有事故現場照
      片附卷可參（見本院卷(一)第242頁），惟系爭大貨車係富
      強公司所有，佳慶公司亦一再否認辰○○為其僱用之司機
      ，而依財政部台灣省南區國稅局新化稽徵所96年1月17日
      南區國稅新化二字第0960006096號復函，佳慶公司於93、
      94年間並未申報辰○○為薪資納稅義務人之申報資料（見
      一審重訴卷(三)第18頁），己○○等人又未能舉證證明辰
      ○○受僱於佳慶公司，已難認佳慶公司係辰○○之僱用人
      ；再依佳慶公司提出之承攬運送契約書、給付承攬費用明
      細表、統一發票及支票存根聯（均影本‧見一審重訴卷(三)
      第101～125頁），可認富強公司確有承攬佳慶公司飼料運
      送之事實，依民法第189條前段規定，承攬人因執行承攬
      事項，不法侵害他人之權利者，定作人不負損害賠償責任
      。並經佳慶公司與富強公司於所訂立之承攬運送契約書第
      7條前段約明：「乙方（即富強公司）及乙方之雇用人於
      運送途中所發生之一切事故，其責任皆由乙方負責概與甲
      方（即佳慶公司）無涉」（見一審重訴卷(三)第101頁），
      益足認辰○○駕駛系爭大貨車並非受僱於佳慶公司。至系
      爭大貨車車身雖漆有「佳慶飼料」文字，與一般運送公司
      標示其公司名稱在車身以示其營業者有別，依一般之社會
      通念，客觀上能否認該大貨車即係佳慶公司所有，而非佳
      慶公司藉富強公司之系爭大貨車於運送飼料途中為宣傳之
      活動廣告，已非無疑；況依最高法院57年台上字第1663號
      判例所揭：「民法第188條第1項所謂受僱人，並非僅限於
      僱傭契約所稱之受僱人，凡客觀上『被他人使用為之服勞
      務』而『受其監督』者均係受僱人。」之意旨，則事實上
      究竟有無僱傭關係之認定，並非漫無限制，除「客觀上被
      他人使用為之服勞務」外，尚須有「受其監督」之事實，
      而所謂指揮、監督，通常表現於對受僱人之人事任免及獎
      懲考核，本件佳慶公司一再抗辯辰○○並非受僱於伊，伊
      對辰○○並無選任、指揮、監督之權限，而受僱於富強公
      司駕駛系爭大貨車之辰○○，究應受佳慶公司如何之監督
      ？佳慶公司事實上為如何之監督？並未據己○○等人舉
      證以實其說，被上訴人雖以辰○○曾表示客戶要訂多少，
      要超載，就會超載云云，即認有指揮監督關係存在（見本
      院卷(二)第76～79、295頁），惟辰○○既稱「客戶」，顯
      見其並非該客戶之受僱人，況客戶若為上述指示，應僅係
      期求增加載運量，核與僱用人對受僱人指揮、監督之情形
      有間，再本件與最高法院86年度台上字第332號判決所認
      將營業名稱借與他人使用者有別，被上訴人徒以系爭大貨
      車之車身漆有「佳慶飼料」之文字，並援引最高法院上述
      判決，遽謂辰○○係受僱於佳慶公司，進而主張佳慶公司
      對辰○○本件肇事責任應負民法第188條第1項前段所定之
      僱用人連帶賠償責任，尚難認為有據。
（四）壬○○○等5人及黃林含是否為民法第195條第3項之適
      格請求權人？
    (一)依民法第195條第3項立法理由謂「對於身分法益被侵害，
      付之闕如，有欠周延，宜予增訂。鑑於父母或配偶與本人
      之關係最為親密，基於此種親密關係所生之身分法益被侵
      害時，其所受精神上之痛苦最深，爰增訂第3項準用規定
      」，依上開立法理由可知，不法侵害他人基於父母子女或
      配偶關係之身分法益，且其情節重大時，該父母子女或配
      偶即得依民法第195條第3項之規定請求精神慰撫金。
    (二)己○○因本件交通事故已達心神喪失之程度，且受有禁
      治產宣告，壬○○○、寅○○、卯○○、丑○○
      、辛○○、黃林含分別為己○○之配偶、子女、母親
      ，與己○○關係親密，且基於親密身分關係所生之配偶
      、父女、父子、母子親情、倫理及生活相互扶持之身分法
      益受到侵害，其精神受有莫大痛苦，情節自屬重大，自得
      依民法第195條第3項之規定請求精神慰撫金，是上訴人抗
      辯壬○○○等5人及黃林含並非身分法益受侵害，不得
      請求精神慰撫金云云，即無可採。
（五）被上訴人請求之項目及數額是否正當？
    (一)按因故意或過失，不法侵害他人之權利者，負損害賠償責
      任；違反保護他人之法律，致生損害於他人者，負賠償責
      任；汽車、機車或其他非依軌道行駛之動力車輛，在使用
      中加損害於他人者，駕駛人應賠償因此所生之損害。但於
      防止損害之發生，已盡相當之注意者，不在此限；不法侵
      害他人之身體或健康者，對於被害人因此喪失或減少勞動
      能力或增加生活上之需要時，應負損害賠償責任；不法侵
      害他人之身體、健康、名譽、自由、信用、隱私、貞操，
      或不法侵害其他人格法益而情節重大者，被害人雖非財產
      上之損害，亦得請求賠償相當之金額；民法第184條第1項
      前段第23項、第191條之2、第193條第1項及第195條第1項
      前段分別定有明文。
    (二)己○○因本件交通事故受有頭部外傷、右側顱內出血等
      傷害，雖送往台南市立醫院轉送國立成功大學醫學院附設
      醫院（下稱成大醫院）施以顱部切開術診治，仍有左側偏
      癱併認知功能損害併吞嚥困難，並因器質性因素導致明顯
      意識障礙，以致認知及表達能力極度受損，其精神狀態已
      達於心神喪失之程度，且經台南地院以94年度禁字第269
      號裁定為禁治產人等情，有成大醫院診斷證明書及台南地
      院民事裁定附於上開刑事卷可憑（見同上警訊卷第30～31
      頁、偵查卷第22頁），而己○○所受之傷害與辰○○之
      過失行為間，顯有相當因果關係，辰○○自應就本件交通
      事故負損害賠償之責任，富強公司應與辰○○負僱用人連
      帶賠償責任。
    (三)茲就己○○、壬○○○等5人及子○○等6人請求之
      項目及數額應否准許，分述於下：
    1.己○○部分：
    (1)醫療費用：
      己○○因本件車禍於扣除健保給付後，已給付醫藥費12
      6,583元，其中成大醫院部分支出合計86,258元、台南市
      立醫院部分支出3,140元、行政院衛生署台南醫院（下稱
      署立台南醫院）部分支出7,334元、銘生慢性復健醫院（
      下稱銘生醫院）部分支出29,851元等情，業據被上訴人提
      出成大醫院收據35紙（見一審重訴卷(一)第14～41頁、卷(二)
      第20～26頁）、台南市立醫院收據3紙（見一審重訴卷(一)
      第42～44頁）、署立台南醫院收據1紙（見一審重訴卷(一)
      第45頁）、銘生醫院收據19紙（見一審重訴卷(一)第46～49
      頁、卷(二)第27～42頁）為證。惟己○○在成大醫院自94
      年7月18日起至同年月20日止，及自94年8月18日起至同年
      9月9日止，住2人病房共26天，每日應補病房費差額1,580
      元，合計41,080元，又自94年11月17日起至同年月18日止
      ，住2人病房共2天，應補病房費差額3,160元等情，有該
      醫院95年12月19日成附醫醫事字第0950014993號函附卷可
      憑（見一審重訴卷(二)第215～221頁）；又己○○在銘生
      醫院自94年9月10日起至同年10月9日止，以健保身分住院
      治療，上開住院期間之病床費有健保給付，惟因病患要求
      住雙人套房，上開住院期間需另支付病房差額費3,000元
      ，合計3,000元、自94年10月10日起至同年月15日止住院6
      天，需另支付病房差額費600元，合計3,600元等情，亦經
      銘生醫院函覆在卷（見一審重訴卷(二)第198頁）。足證
      己○○住院病房費確有健保給付，惟其額外要求住雙人套
      房，所支出之超等病房費47,840元｛即41,080+3,160+3,6
      00=47,840｝，尚難認係醫療上所必要而支出，自應予以
      扣除。是己○○支出而得請求之醫藥費為78,743元｛12
      6,583-47,840=78,743｝。至佳慶公司雖抗辯己○○支
      出之醫藥費收據中所列證明書費，應予剔除乙節，惟查各
      該證明書費乃己○○為證明損害之發生及其範圍所必要
      而不得不支出，此係直接導因於辰○○之侵權行為所致，
      自不能排除於己○○所受損害之因果關係外，是己○
      ○將之列入醫療必要費用請求賠償，並無不合。
    (2)喪失勞動能力之損失：
      A.按被害人因身體健康被侵害，而減少勞動能力所受之損
        害，其金額應就被害人受侵害前之身體健康狀態、教育
        程度、專門技能、社會經驗等方面酌定之，不能以一時
        一地之工作收入未減少即認無損害發生。是因勞動能力
        減少所生之損害，不以實際已發生者為限，即將來之收
        益，因勞動能力減少之結果而不能獲致者，被害人亦得
        請求賠償（最高法院63年台上1394號判例參照）。
      B.被上訴人主張己○○因本件交通事故，已完全喪失勞
        動能力，受有減少勞動能力之損失等情，雖未據其提出
        己○○原係農夫之證明，惟參以己○○因本件車禍
        受傷嚴重，已達心神喪失程度，詳如上述，足證己○
        ○確已喪失勞動能力，且依勞委會公告勞工每人基本工
        資每月為15,840元，己○○為37年1月16日生，自本
        件交通事故發生時（94年7月1日）起至97年5月14日修
        正公布前勞動基準法（下稱勞基法）第54條第1項第1款
        規定勞工強制退休年齡60歲止（己○○至97年1月16
        日已屆修正前勞基法規定強制退休年齡，自無適用修正
        後強制退休年齡65歲之餘地），尚有2年6月又15日之工
        作期間，則其喪失勞動能力之損失應為483,120元（計
        算方式：15,840×30.5（月）＝483,120），己○○
        僅請求371,109元，並未逾上開金額，自無不合。
    (3)增加生活需要費用：
    A.看護費用：
    （A）按因身體或健康受不法侵害，需人長期看護，就將來
         應支付之看護費，係屬增加生活上需要之費用，加害
         人即應予以賠償（最高法院88年度台上字第1771號判
         決參照）；至於被害人因受傷需人看護，而由親屬看
         護時，雖無現實看護費之支付，亦應認被害人受有相
         當看護費之損害，得向加害人請求賠償。蓋因親屬照
         顧被害人之起居，固係出於親情，但親屬看護所付出
         之勞力，並非不能評價為金錢，只因兩者身分關係密
         切而免除支付義務，此種親屬基於身分關係之恩惠，
         自不能加惠於加害人，故應衡量及比照僱用職業護士
         看護情形，認被害人受有相當看護費之損害，得向加
         害人請求賠償（最高法院89年度台上字第1749號判決
         參照）。
    （B）己○○因本件交通事故，在成大醫院住院期間需有
         人全日照顧其生活起居，出院後仍持續至該院門診，
         目前意識狀態欠清、失語、失智，生活起居無法自理
         ，仍需人照顧生活起居，且無復原之可能，有終生受
         人全日照顧其生活起居之必要等情，有成大醫院95年
         12月19日成附醫醫事字第0950014993號函附卷可憑（
         見一審重訴卷(二)第215～216頁），足認己○○確自
         本件交通事故發生之日起至其終死，均有受人全日看
         護之必要。而本件交通事故發生時己○○為57歲，
         依內政部公布之94年度台灣地區簡易生命表，男性57
         歲平均餘命為22.70年，己○○主張其餘命有21.08
         年，應可採信。辰○○與富強公司猶質疑己○○是
         否終生需人全日看護及其餘命是否係21.08年，並抗辯
         若無法函詢或鑑定得知，宜依民事訴訟法第396條規定
         為分期給付判決云云，自無足採。又參酌台南市住院
         病患家事服務業職業工會之看護工分為日班12小時1,1
         00元，夜班12小時1,100元，全日班24小時2,000元等
         情，辰○○、富強公司抗辯己○○得請求之看護費
         以實際照護者即壬○○○每日薪資831元計算云云，
         自不足採。準此，己○○得請求之看護費用為11,88
         1,565元｛計算方式：2,000×1,365【事故發生日（94
         年7月1日）起至本院言詞辯論終結日（98年3月31日）
         止之日數】＋2,000×365×12.0000000（第一年不扣
         除中間利息之第17年霍夫曼係數）＝11,881,564.7（
         元以下四捨五入－下同）｝。惟己○○自本件事故
         發生後，支出銘生醫院看護費24,002元，業經其併在
         上開醫藥費部分請求，此部分費用自不得重複請求，
         應予扣除，經此扣除後，己○○得請求之看護費為
         11,857,563元（計算方式11,881,565-24,002=11,857,
         563），其僅請求看護費用10,669,731元，亦無不合。
    （C）至辰○○、富強公司抗辯己○○目前身體狀況劣於
         一般常人，其依正常人主張平均餘命尚有21.08年，並
         據以請求一次給付看護費，顯不合理乙節，經查：特
         定死因除外之簡易生命表，乃係剔除特定死因死亡人
         數後，所編算之簡易生命表，其編算結果與一般簡易
         生命表在死亡機率與平均餘命有明顯差異，一般而言
         ，特定死因除外之簡易生命表之年齡別死亡機率較一
         般簡易生命表為低，相對地其年齡別平均餘命會較一
         般簡易生命表為高，由此可知內政部編算之簡易生命
         表已將特定死因列計在內，若排除特定死因之簡易生
         命表之平均餘命，當然高於未排除特定死因之簡易生
         命表之平均餘命。又94年國人主要前十大特定死因依
         序為惡性腫瘤、腦血管疾病、心臟疾病、糖尿病、事
         故傷害、肺炎、慢性肝病及肝硬化、腎炎及腎徵候群
         及腎性病變、自殺、高血壓性疾病。就男性觀察，以
         惡性腫瘤影響最大，若剔除該項死因，則男性零歲平
         均餘命可由74.50歲提高至78.85歲，增加4.35歲，事
         故傷害次之，若剔除該項死因，零歲平均餘命可提高
         至75.82歲，增加1.32歲（參見內政部94年特定死因除
         外簡易生命表提要分析）。己○○受有上開重傷害
         ，依經驗法則，其平均餘命雖較常人平均餘命為短，
         惟據以計算己○○平均餘命之一般簡易生命表既已
         將特定死因等因素列計在內（其中包含事故傷害），
         則己○○雖因本件交通意外事故受有重傷害，其主
         張尚有平均餘命21.08年，並請求一次給付看護費用
         ，即屬有據，辰○○、富強公司上開抗辯，尚非可採
         。
    B.其他增加生活必要費用：
      己○○主張其現已不能自理生活，因而增加支出生活必
      要費用如包括：尿布、亞培奶水、濕紙巾、奶粉、看護墊
      、鋁合金輪椅、便器椅、中單等物品，自94年7月1日起至
      95年6月30日止，1年間增加支出之生活必要費用已達37,7
      30元等情，業據其提出估價單6紙、收據3紙為證，參酌
      己○○目前仍有左側偏癱併認知功能損害併吞嚥困難，並
      因器質性因素導致明顯意識障礙，以致認知及表達能力極
      度受損，意識狀態欠清、失語、失智，生活起居無法自理
      ，且無復原之可能，堪認其確有支出尿布、亞培奶水、濕
      紙巾、奶粉、看護墊、鋁合金輪椅、便器椅、中單等物品
      之必要，惟己○○請求之數額其中鋁合金輪椅及便器椅
      合計4,200元，分別於94年10月14日及94年12月1日重複購
      買（見一審重訴卷(一)第54頁、卷(二)第43頁），此部分應予
      剔除；又參酌輪椅並非必須每年支出者，被上訴人將之列
      入每年增加支出之項目，亦無理由，並參酌行政院訂頒固
      定資產耐用年數表，認鋁合金輪椅及便器椅屬金屬製品，
      其耐用年數為8年為適當，故己○○平均一年需支出29,
      855元｛計算方式：37,730-4,200=33,530；33,530-4,200
      =29,330；29,330＋4,200×1/8=29,855｝。本件於94年7
      月1日事發當時，以己○○主張其平均餘命尚有21.08年
      計算，又事發至本院言詞辯論終結日（98年3月31日）止
      ，約3年9個月，以一年需要支出29,855元計算，己○○
      得請求之費用為486,230元｛計算方式：29,855×3.75＋2
      9,855×12.0000000（第一年不扣除中間利息之第17年霍
      夫曼係數）＝486,230.17｝。
    C.增加生活需要費用合計為11,155,961元｛即10,669,731＋
      486,230=11,155,961｝。
    (4)精神慰撫金部分：
      精神慰撫金之賠償須以人格權遭遇侵害，使精神上受有痛
      苦為必要，其核給之標準固與財產上損害之計算不同，然
      非不可斟酌雙方身分資力與加害程度，及其他各種情形核
      定相當之數額（最高法院51年台上字第223號判例參照）
      。查己○○因本件車禍受有頭部外傷、右側顱內出血等
      傷害，雖送往台南市立醫院轉送成大醫院施以顱部切開術
      診治，仍有左側偏癱併認知功能損害併吞嚥困難，並因器
      質性因素導致明顯意識障礙，以致認知及表達能力極度受
      損之重傷害程度，其精神狀態已達於心神喪失之程度，目
      前意識狀態欠清、失語、失智，生活起居無法自理，終生
      需人照顧生活起居，且無復原之可能，又己○○雖心神
      喪失，惟在客觀上其生理難謂未受損害，其此項請求，於
      法有據。經審酌己○○國小肄業，於94年間並無所得，
      惟其名下有房屋1筆、土地4筆，財產總額為5,825,700元
      ；辰○○於94年間薪資所得193,000元，其名下有房屋1筆
      、土地5筆，財產總額為2,508,873元；富強公司於94年間
      有利息所得1,287元、名下有30輛汽車；業經原審依職權
      調閱兩造稅務電子閘門財產所得調件明細表附卷可按，及
      兩造之身分、地位與經濟能力及己○○所受之傷害程度非
      輕等情狀，認己○○請求精神慰撫金於800,000元之範
      圍內為正當，逾此金額，即非正當。
    (5)惟按強制汽車責任保險之保險人依強制汽車責任保險法規
      定所為之保險給付，視為被保險人損害賠償之一部分；被
      保險人受賠償請求時，得扣除之，強制汽車責任保險法第
      32條定有明文。本件己○○因本件車禍已依強制汽車責
      任保險法之規定向強制汽車責任保險之保險人領取保險金
      1,620,000元之事實，為兩造所不爭執，上訴人得將己
      ○○受領之上開強制汽車責任保險金，視為應給付賠償額
      之一部分予以扣除。
    (6)綜上，己○○得請求之醫藥費、喪失勞動能力損失、看
      護費、其他增加生活需要費用、精神慰撫金合計12,405,8
      13元｛計算方式：78,743+371,109+11,155,961+800,000=
      12,405,813｝，但依己○○所應負過失比例程度，己
      ○○得請求之數額合計為3,721,744元｛計算方式：12,40
      5,813×3/10=3,721,743.9｝，扣除己○○已領取強制
      保險金1,620,000元，及辰○○已支付賠償金177,112元，
      合計己○○得請求之數額為1,924,632元｛計算方式：3
      ,721,744-1,620,000-177,112=1,924,632 ｝。原審就
      己○○因本件車禍所受損害總額先扣減辰○○業已賠償之
      177,112元及己○○已受領之強制汽車責任險1,620,000
      元後，再乘以辰○○應負擔之比例，無異將辰○○與富強
      公司所得全額扣除之先行給付之賠償金及強制汽車責任保
      險金再命辰○○與富強公司按過失比例分擔，顯非正確。
    2.壬○○○等5人及子○○等6人（黃林含）部分：
      壬○○○為己○○之配偶，寅○○、卯○○、
      丑○○、辛○○為己○○之子女，黃林含為己○○
      之母，此有壬○○○等5人及黃林含之戶籍謄本附卷可
      憑，己○○所受上開重傷害已至終身無法回復，壬○
      ○○等5人及黃林含驟遭家庭重大巨變，內心悲痛致受精
      神上之痛苦，自屬情理之常；壬○○○等5人及黃林含
      與己○○之夫妻、父女、父子、母子親情、倫理及生活
      相互扶持之利益受到侵害，其情節自屬重大。爰審酌辰○
      ○、富強公司前述財產狀況，及壬○○○國小肄業、任
      家管，於94年間有薪資及利息等所得145,716元、名下有
      三陽汽車1輛；寅○○高職畢業、任家管，於94年間並
      無所得，名下有賓士汽車1輛；卯○○高中畢業，任保
      險業務員，於94年間有股利、利息、薪資等所得368,677
      元及國瑞汽車1輛、投資等，財產總額107,860元；丑○
      ○高職肄業，任家管；辛○○高職畢業、失業中，於94
      年間有薪資及獎金所得203,571元，名下有房屋1筆，財產
      總額291,800元；黃林含未受教育，請求時年已80餘歲；
      丑○○、黃林含於94年間均無收入，亦無資產等情，有
      原審依職權由稅務電子閘門調得之財產所得調件明細表附
      卷足參，並據被上訴人陳明在卷（見一審重訴卷(二)第79～
      80頁）。依兩造之經濟能力及壬○○○等5人及黃林含
      所受精神痛苦程度等情，認壬○○○等5人及黃林含請
      求精神慰撫金各於400,000元範圍內尚無不當，逾此部分
      之請求，並非正當。又黃林含於起訴後已死亡，黃林含所
      得請求之精神慰撫金，依民法第195條第2項後段規定，自
      得由其繼承人即子○○等6人繼承之。惟己○○就本
      件車禍發生，既應負十分之七之過失責任，辰○○僅須負
      十分之三之過失責任，則壬○○○等5人及子○○等6
      人亦應依此比例承受己○○之過失責任，是依己○○
      所應過失比例程度計算，壬○○○等5人各得請求精神
      慰撫金為12萬元、子○○等6人共得請求精神慰撫金為
      12萬元｛計算方式：400,000×3/10= 120,000｝。
（七）綜上所述，己○○得請求之金額為1,924,632元，壬
      ○○○等5人各得請求之金額為12萬元，子○○等6人共
      得請求12萬元。從而，被上訴人依侵權行為之法律關係，
      請求辰○○應與富強公司連帶給付己○○1,924,632元
      、壬○○○等5人各12萬元及子○○等6人共12萬元，及
      自起訴狀繕本送達翌日起即95年5月3日起（己○○及
      壬○○○等5人部分）或自準備書狀繕本送達翌日起自95
      年7月29日起（子○○等6人部分），均至清償日止，各
      按週年利率百分之5計算之利息；並無不當，應予准許；
      超過上開部分之請求，即非正當，要難准許。原審於上開
      應准許之範圍，為辰○○與富強公司敗訴之判決，經核於
      法洵無違誤；辰○○應與富強公司上訴論旨，就此部分指
      摘原判決為不當，求予廢棄，不能認為有理由。惟原審誤
      將己○○已受領而得由辰○○與富強公司全額扣除之辰
      ○○先行給付之賠償金額177,112元及強制汽車責任保險
      金1,620,000元部分，先行扣除，再計算己○○應負擔
      之過失比例，因而命辰○○與富強公司連帶給付之金額超
      過1,924,632元本息部分，及該部分之假執行宣告，容有
      未洽；辰○○與富強公司上訴意旨指摘原判決關於此部分
      為不當，聲明廢棄，為有理由；自應將原判決關於命辰○
      ○與富強公司給付超過1,924,632元之本息部分及該部分
      假執行之宣告廢棄，改判駁回己○○關於該部分之訴及
      假執行之聲請。又原審於上開不應准許之範圍內為被上訴
      人敗訴之判決，於法洵無不合；被上訴人附帶上訴意旨指
      摘該部分為不當，猶請求上訴人再連帶給付己○○3,67
      4,799元、壬○○○等5人各16萬元及子○○等6人共1
      6萬元之本息部分，為無理由，應予駁回。另佳慶公司僅
      將飼料交由富強公司承攬運送，並由富強公司僱請辰○○
      駕車運送，佳慶公司並非辰○○之僱用人，自無需就辰○
      ○之過失駕駛行為，負僱用人之連帶賠償責任；原審就此
      部分未遑詳為推求，徒以系爭大貨車車身漆有「佳慶飼料
      」，遽認佳慶公司亦為辰○○之僱用人，因而命佳慶公司
      應與辰○○連帶負損害賠償責任，自有未洽。佳慶公司上
      訴論旨，就此部分指摘原判決不當，求予廢棄，不能認為
      無理由，自應將原審此部分不當之判決予以廢棄，改判駁
      回被上訴人在第一審之訴及假執行之聲請。
六、又本件判決結果已臻明確，兩造其餘主張及攻擊或防禦方法
    並其他證據資料，並不影響本院所為前開論斷，爰不再逐一
    論述，附此說明。
七、據上論結，本件上訴人辰○○與富強公司之上訴，為一部有
    理由、一部無理由，上訴人佳慶公司之上訴為有理由；被上
    訴人之附帶上訴，為無理由，依民事訴訟法第450條、第449
    條第1項、第79條、第85條第1、2項、第86條第1項，判決如
    主文。
中    華    民    國    98    年     4     月    14  日
                  民事第一庭      審判長法  官    林金村
                                        法  官    張世展
                                        法  官    蘇清恭
上為正本係照原本作成。
如對本判決上訴，須於判決送達後20日內向本院提出上訴狀，未
表明上訴理由者，應於上訴後20日內，向本院提出理由書（須附
繕本）。依法須繳納裁判費並應委任律師為訴訟代理人，始得上
訴。
中    華    民    國    98    年     4     月    14  日
                                        書記官    李梅菊
【附記】
民事訴訟法第466條之1：
(1)對於第二審判決上訴，上訴人應委任律師為訴訟代理人。但上
  訴人或其法定代理人具有律師資格者，不在此限。
(2)上訴人之配偶、三親等內之血親、二親等內之姻親，或上訴人
  為法人、中央或地方機關時，其所屬專任人員具有律師資格並
  經法院認為適當者，亦得為第三審訴訟代理人。
民事訴訟法第466條之2：
上訴人無資力委任訴訟代理人者，得依訴訟救助之規定，聲請第
三審法院為之選任律師為其訴訟代理人。


司法院資訊處製作；財團法人民間司法改革基金會備份。
